臺灣苗栗地方法院刑事判決
111年度交訴字第7號
公  訴  人  臺灣苗栗地方檢察署檢察官
被      告  鍾永安


            鍾文宏


上列被告因肇事致死等案件，經檢察官提起公訴（110年度偵字
第6722號、110年度偵字第7323號），因被告於本院準備程序中
，就被訴之事實為有罪之陳述，經本院告知簡式審判程序意旨，
並聽取當事人之意見後，本院合議庭裁定改依簡式審判程序審理
，判決如下：
    主    文
鍾永安汽車駕駛人，無駕駛執照駕車，犯過失致人於死罪，處有
期徒刑柒月；又駕駛動力交通工具發生交通事故，致人死亡而逃
逸，處有期徒刑壹年貳月。應執行有期徒刑壹年陸月。緩刑貳年
，並應依附件和解筆錄所示和解成立內容向被害人邱徐冬蘭支付
財產上之損害賠償。
鍾文宏意圖使犯人隱避而頂替，處拘役貳拾日，如易科罰金，以
新臺幣壹仟元折算壹日。
    犯罪事實
一、鍾永安原考領之普通小客車汽車駕駛執照業經依法吊銷，竟
    仍於民國110年9月2日上午某時，駕駛車牌號碼000-0000號自
    用小客車，沿苗栗縣三灣鄉台3線三灣往頭份方向行駛（由南
    向北）。嗣於同日11時25分許，行經該路段97.3公里處北上
    車道與產業道路之交岔路口（行車管制號誌為閃光黃燈）時
    ，本應注意行經設置閃光黃燈號誌之交岔路口時，車輛應減
    速接近，注意安全，小心通過，而依當時天候為晴，日間自
    然光線，路況良好、無缺陷、無障礙物，視距良好，並無不能注
    意之情事，竟疏未注意而貿然通過該交岔路口；適有邱耀東
    騎乘車牌號碼000-000號普通重型機車，搭載邱徐冬蘭，沿該
    產業道路東往西方向行駛至該交岔路口，兩車因而發生碰撞
    ，造成邱耀東受有頭部外傷合併顱腦損傷、左小腿裂傷開放
    性骨折，致創傷性休克而死亡；邱徐冬蘭則受有創傷性顱內
    出血、創傷性多處骨折（左側鎖骨閉鎖性骨折、左側第五節
    肋骨骨折、左側股骨轉子間骨折、左側脛腓骨開放性骨折及
    右側骨盆骨折）、肺水腫之傷害（下稱本案傷害）。
二、詎料鍾永安於肇事後，明知邱耀東、邱徐冬蘭已倒地受傷、
    甚至死亡，竟基於肇事逃逸之犯意，未予以處理或停留現場
    等候警方處理，逕自駕駛車輛離去返回住處。而鍾文宏為鍾
    永安之子，於110年9月2日中午某時，在位於苗栗縣○○鄉○○村○
    ○○○0號之住處內，知悉鍾永安有上開犯行後，竟意圖使鍾永
    安隱避，基於頂替之犯意，於同日向苗栗縣警察局頭份分局
    三灣分駐所員警謊稱為肇事者。嗣經員警調閱路口監視器畫
    面，發現實際肇事者為鍾永安，始查悉上情。
三、案經邱耀東與邱徐冬蘭之子邱有飛訴由苗栗縣警察局頭份分
    局報告臺灣苗栗地方檢察署檢察官偵查起訴。
    理    由
壹、證據能力之說明
    本件被告鍾永安、鍾文宏（下合稱被告2人）所犯非死刑、
    無期徒刑或最輕本刑有期徒刑三年以上之罪，亦非高等法院
    管轄第一審案件，且於準備程序進行中，被告先就被訴事實
    為有罪之陳述，經告以簡式審判程序之旨，並聽取當事人之
    意見後，本院依刑事訴訟法第273條之1第1項之規定，裁定
    由受命法官獨任進行簡式審判程序，是本件之證據調查，依
    刑事訴訟法第273條之2規定，不受同法第159條第1項、第16
    1條之2、第161條之3、第163條之1及第164條至第170條規定
    之限制，合先敘明。
貳、實體方面
一、認定犯罪事實所憑之證據及理由：
　㈠上開犯罪事實，訊據被告2人於偵查、本院準備程序及審理中
    均坦承不諱，並有道路交通事故現場圖、道路交通事故調查
    報告表㈠、㈡、現場照片、監視器錄影畫面截圖、車輛詳細資
    料報表、消防機關救護紀錄表、為恭紀念醫院法醫參考證明
    書、相驗屍體證明書、檢驗報告書、臺中榮民總醫院診斷證
    明書附卷可考【見相卷第67至71、87、89、181、197至215
    、225頁，臺灣苗栗地方檢察署110年度偵字第6722號卷（下
    稱偵6722卷）第95至109頁，同署110年度偵字第7323號卷第
    41頁】，足認被告2人之任意性自白均與事實相符，洵值採
    信。
  ㈡按汽車行駛時，駕駛人應注意車前狀況及兩車並行之間隔，
    並隨時採取必要之安全措施，不得在道路上蛇行，或以其他
    危險方式駕車；特種閃光號誌各燈號顯示之意義如左：一、
    閃光黃燈表示「警告」，車輛應減速接近，注意安全，小心
    通過，道路交通安全規則第94條第3項、道路交通標誌標線
    號誌設置規則第211條第1項分別訂有明文。查被告鍾永安於
    本件事故發生時駕駛車輛上路，理應依上開規定謹慎駕駛。
    又事故發生當時之日間自然光線，路況良好、無缺陷、無障礙
    物，視距良好，又無不能注意之情事；然被告鍾永安竟未注
    意上開規定，駕車行經設置閃光黃燈號誌之事發路口時未減
    速通過、亦未注意車前狀況，致與被害人邱耀東騎乘之機車
    發生碰撞，堪見被告鍾永安就本案事故發生，應有過失行為
    甚明。又其過失行為導致被害人邱耀東因此死亡、被害人邱
    徐冬蘭受有本案傷害，並未有其他因素介入，應具有相當因
    果關係。
  ㈢綜上所述，本案事證明確，被告2人之犯行均堪以認定，應予
    依法論科。　
二、論罪科刑：
  ㈠按刑法第164條第1項之藏匿犯人或使之隱避罪，所謂「藏匿
    犯人」係指藏匿已經犯罪之人而言；又此之所謂「犯人」不
    以起訴後之人為限，故凡觸犯刑罰法規所規定之罪名者，不
    問其觸犯者係普通法或特別法、實質刑法或形式刑法，只須
    其為實施犯罪行為之人，且所犯之罪不問已否發覺或起訴或
    判處罪刑，均屬此之所謂「犯人」（最高法院87年度台上字
    第757號判決意旨參照）。故偵查中之犯罪嫌疑人，起訴後
    之刑事被告，判決確定後之受刑人等固然均為犯人，縱係尚
    未為人所逮捕之現行犯或準現行犯，亦為本罪之犯人，其他
    如告訴乃論之罪者，雖無告訴權人之告訴，亦可成為本罪之
    行為客體。又刑法第164條第2項頂替罪之法旨，係因行為人
    意圖使犯人脫罪，出而頂替，嚴重影響犯罪之偵查與審判工
    作之進行，至於是否以犯人之名義或本人之姓名出面頂替，
    均足使真相難以發現，而妨害國家司法權之行使，其惡性對
    司法之不良影響並無軒輊，法既未明定必須頂名替代，苟有
    使犯人隱匿之故意，縱使其以自己姓名而為頂替犯罪事實，
    與該條項罪名之構成要件亦屬相當，仍應成立該項之罪（最
    高法院84年度台非字第438號判決意旨參照）。
  ㈡次按汽車駕駛人，無駕駛執照駕車、酒醉駕車、吸食毒品或
    迷幻藥駕車、行駛人行道或行經行人穿越道不依規定讓行人
    優先通行，因而致人受傷或死亡，依法應負刑事責任者，加
    重其刑至二分之一，道路交通管理處罰條例第86條第1項定
    有明文。查被告鍾永安之汽車駕駛執照業經依法吊銷一節，
    有證號查詢汽車駕駛人結果附卷可考（見偵7323卷第25頁）
    ；是本案被告鍾永安無駕駛執照駕車，因而致人死亡、受傷
    ，依法應負刑事責任。核被告鍾永安就犯罪事實一所為，係
    犯道路交通管理處罰條例第86條第1項、刑法第276條之汽車
    駕駛人，無駕駛執照駕車，過失致人於死罪；與道路交通管
    理處罰條例第86條第1項、刑法第284條前段之汽車駕駛人，
    無駕駛執照駕車，過失傷害罪。被告鍾永安以一過失行為同
    時致被害人邱耀東死亡、被害人邱徐冬蘭受有傷害，係一行
    為觸犯數罪名之想像競合犯，應依刑法第55條前段規定，從
    一較重之過失致人於死罪處斷；並應依道路交通管理處罰條
    例第86條第1項之規定，加重其刑。
  ㈢另核被告鍾永安就犯罪事實二所為，係犯刑法第185條之4第1
    項前段之駕駛動力交通工具發生交通事故，致人傷害而逃逸
    罪、同法第185條之4第1項後段之駕駛動力交通工具發生交
    通事故，致人於死而逃逸罪。而刑法第185條之4於110年5月
    28日修正公布時之立法理由，係「為使傷者於行為人駕駛動
    力交通工具發生交通事故之初能獲即時救護，該行為人應停
    留在現場，向傷者或警察等有關機關表明身分，並視現場情
    形通知警察機關處理、協助傷者就醫、對事故現場為必要之
    處置」，並於法律效果部分「依對法益侵害之程度訂定不同
    刑度之處罰，以符憲法罪刑相當原則，爰依釋字第七七七號
    解釋意旨，就法益侵害之結果為傷害、重傷或死亡之情形，
    分別規定其刑度」；依此可見刑法第185條之4之保護法益，
    除有維護公共交通安全、釐清交通事故責任之社會法益外，
    尚有確保車禍被害人得及時接受救治、減低身體健康法益受
    損結果之目的，而兼有保護個人健康法益之涵義甚明。是被
    告鍾永安以同一駕駛車輛發生交通事故後逃逸之行為，同時
    致被害人邱耀東、邱徐冬蘭無法及時接受救助、造成數法益
    之侵害，自屬想像競合犯，應依刑法第55條前段規定，從一
    較重之駕駛動力交通工具發生交通事故，致人於死而逃逸罪
    處斷。
  ㈣核被告鍾文宏就犯罪事實二所為，則係犯刑法第164條第2項
    之意圖使犯人隱避而頂替罪。
  ㈤被告鍾永安所犯上開二罪，其犯意不同，行為亦殊，應予分
    論併罰。
  ㈥爰以行為人之責任為基礎，審酌被告鍾永安無駕駛執照駕車
    上路，且行經事發路口時，疏未注意車前狀況，且未遵循行
    車管制號誌行駛，致與被害人邱耀東騎乘之機車發生碰撞，
    造成被害人邱耀東因此死亡、被害人邱徐冬蘭受有傷害，實
    有不該；而被告鍾永安於事發後竟未留置於現場協助警方釐
    清肇責、協助被害人處理事故，不顧傷者安危逕自駕車離去
    ，更由被告鍾文宏基於父子親情向警方頂替罪行，被告2人
    顯然均缺乏正確法治意識、亦未有尊重用路人生命安全之觀
    念，更誤導警員偵辦方向，耗費社會資源，均應責難；兼衡
    被告鍾永安未曾受刑事罪刑處罰，有臺灣高等法院被告前案
    紀錄表在卷可佐，素行尚佳，另被告2人犯後均能坦承犯行
    ，又被告鍾永安已與告訴人成立和解（如附件之和解筆錄、
    本院卷第55至57頁之苗栗縣三灣鄉調解委員會調解書），具
    體彌補本案所生之損害、態度尚佳，暨其等行為之動機、目
    的、手段，及被告鍾永安自陳國小畢業之智識程度，現已退
    休、與配偶、兒子同住之家庭生活狀況；被告鍾文宏自陳之
    國中畢業智識程度，現從事割草業、每日收入約新臺幣2,00
    0元，與父母同住之家庭生活狀況（見本院卷第52頁），另
    被害人邱耀東因車禍死亡之結果、被害人邱徐冬蘭所受傷害
    等一切情狀，分別量處如主文第1、2項所示之刑，並就被告
    鍾文宏所犯之罪諭知易科罰金之折算標準；另考量被告鍾永
    安所犯2罪之時間接續性、侵害法益、動機、目的、手段等
    情事，定其應執行之刑如主文第1項所示，以資懲儆。
  ㈦再被告鍾永安未曾因故意犯罪受有期徒刑以上刑之宣告，有
    臺灣高等法院被告前案紀錄表在卷可憑，其因於駕車過程中
    一時不慎而發生本案事故，又於事發後駕車逃離返家，固非
    可取；惟犯後坦認犯行，深表悔意，並已與被害人家屬、被
    害人邱徐冬蘭達成和解，確有真誠面對己過、誠心彌補損害
    之意，故本院綜核各情，認被告鍾永安經此偵審程序及刑之
    宣告後，應知警惕，已足促其自我約制而信無再犯之虞，故
    前開宣告之刑以暫不執行為適當，爰依刑法第74條第1項第1
    款規定宣告緩刑2年，以勵自新。且為保障被害人邱徐冬蘭
    之權益，併依同法第74條第2項第3款之規定，命被告鍾永安
    應依附件和解筆錄所示之和解成立內容向被害人邱徐冬蘭支
    付損害賠償，且此部分依同法第74條第4項規定得為民事強
    制執行名義；又依同法第75條之1第1項第4款規定，受緩刑
    之宣告而違反上開本院所定負擔情節重大，足認原宣告之緩
    刑難收其預期效果，而有執行刑罰之必要者，得撤銷其宣告
    ，併為說明。
據上論斷，應依刑事訴訟法第273條之1第1項、第299條第1項前
段，道路交通管理處罰條例第86條第1項，刑法第276條、第284
條前段、第185條之4第1項、第164條第2項、第55條、第41條第1
項前段、第51條第5款、第74條第1項第1款、第2項第3款，刑法
施行法第1條之1第1項，判決如主文。
本案經檢察官徐一修提起公訴，檢察官林宜賢到庭執行職務。
中　　華　　民　　國　　111 　年　　2 　　月　　23　　日
                  刑事第四庭  法  官  申惟中
以上正本證明與原本無異。　　　　　　　　　　　　　　　　如不服本判決應於收受判決後20日內向本院提出上訴書狀，並應敘述具體理由。其未敘述上訴理由者，應於上訴期間屆滿後20日內向本院補提理由書(均須按他造當事人之人數附繕本)「切勿逕送上級法院」。告訴人或被害人如對本判決不服者，應具備理由請求檢察官上訴，其上訴期間之計算係以檢察官收受判決正本之日期為準。　　　　　　　　　　　　　　　　　　　　　　　    　　　　　　　　　　　　　書記官　陳邦旗　　　　　　
中　　華　　民　　國　　111 　年　　2 　　月　　23　　日

附錄本案論罪科刑法條：
中華民國刑法第276條
因過失致人於死者，處 5 年以下有期徒刑、拘役或 50 萬元以
下罰金。

中華民國刑法第284條
因過失傷害人者，處1年以下有期徒刑、拘役或10萬元以下罰金
；致重傷者，處3年以下有期徒刑、拘役或30萬元以下罰金。

道路交通管理處罰條例第86條
汽車駕駛人，無駕駛執照駕車、酒醉駕車、吸食毒品或迷幻藥駕
車、行駛人行道或行經行人穿越道不依規定讓行人優先通行，因
而致人受傷或死亡，依法應負刑事責任者，加重其刑至二分之一
。
汽車駕駛人，在快車道依規定駕車行駛，因行人或慢車不依規定
，擅自進入快車道，而致人受傷或死亡，依法應負刑事責任者，
減輕其刑。

中華民國刑法第185條之4
駕駛動力交通工具發生交通事故，致人傷害而逃逸者，處六月以
上五年以下有期徒刑；致人於死或重傷而逃逸者，處一年以上七
年以下有期徒刑。
犯前項之罪，駕駛人於發生交通事故致人死傷係無過失者，減輕
或免除其刑。

中華民國刑法第164條
藏匿犯人或依法逮捕、拘禁之脫逃人或使之隱避者，處2年以下
有期徒刑、拘役或1萬5千元以下罰金。
意圖犯前項之罪而頂替者，亦同。

附件：